【裁判字號】    99,上易,1364
【裁判日期】    990901
【裁判案由】    誣告
【裁判全文】
臺灣高等法院刑事判決                99年度上易字第1364號
上  訴  人
即  被  告  甲○○
上列上訴人因誣告案件，不服臺灣臺北地方法院98年度易字第
3404號，中華民國99年5月20日第一審判決（起訴案號：臺灣臺
北地方法院檢察署98年度偵字第23010號，移送併辦案號：臺灣
苗栗地方法院檢察署99年度偵字第268號），提起上訴，本院判
決如下：
    主  文
上訴駁回。
    事  實
一、甲○○因承攬「惠元環境資源股份有限公司」（下稱惠元公
    司）向國立聯合大學（下稱聯合大學）所承包之「八甲校區
    景觀工程規劃設計技術服務案」，為保證履行上開承攬工作
    ，乃於民國96年12月6日，在國道3號高速公路關西休息站，
    簽發付款人為臺北國際商業銀行（已更名為永豐商業銀行）
    龍江分行、面額新臺幣（下同）65萬元、發票日期為97年3
    月5日、票號QM0000000號之支票1紙（未載受款人，下稱65
    萬元支票），交予惠元公司苗栗地區負責人丙○○收執。詎
    甲○○與惠元公司生有糾紛，竟因不欲使65萬元支票兌現，
    乃基於誣告不特定人之犯意，於97年10月15日（起訴書誤載
    為98年3月5日）至永豐商業銀行龍江分行，以65萬元支票在
    辦公室遺失為由，辦理掛失止付，並填具遺失票據申報書、
    票據掛失止付通知書，轉請警察機關協助偵查侵占遺失物罪
    嫌，而由臺灣票據交換所於98年3月10日轉由苗栗縣政府警
    察局苗栗分局偵辦，誣告不特定之執票人涉犯侵占遺失物罪
    嫌。嗣經執票人丙○○於98年3月3日經由合作金庫商業銀行
    敦化分行提示65萬元支票請求付款遭到退票，始查悉上情。
二、案經苗栗縣政府警察局苗栗分局報請臺灣臺北地方法院檢察
    署檢察官偵查起訴及臺灣苗栗地方法院檢察署檢察官移送併
    辦。
    理  由
壹、證據能力方面：
一、本件下列所引用之被告以外之人於警詢、偵訊之陳述，被告
    業於本院準備程序時同意作為證據（本院卷第29頁反面），
    復未於言詞辯論終結前聲明異議，依刑事訴訟法第159條之5
    第2項、第1項規定，視為同意作為證據。本院並審酌上揭被
    告以外之人於警詢時所為之陳述，均係出於自由意志，並無
    證明力顯然過低之情形，於檢察官偵查中所為之證詞均經具
    結，合於法定要件，亦無顯不可信之情狀，係屬適當，應均
    有證據能力。
二、本院下列所引用卷內之文書證據、證物之證據能力部分，並
    無證據證明係公務員違背法定程序所取得，且檢察官、被告
    於本院亦均未主張排除下列文書證據、證物之證據能力，且
    迄本院言詞辯論終結前均未表示異議，本院審酌前揭文書證
    據並無顯不可信之情況與不得作為證據之情形，依刑事訴訟
    法第158條之4反面解釋及第159條之4之規定，應認均有證據
    能力。
貳、實體方面：
一、訊據上訴人即被告甲○○固坦承有在上揭65萬元支票填寫金
    額、日期及用印（本院卷第48頁反面），惟矢口否認有將之
    交付予丙○○，辯稱：惠元公司在96年間就開始退票，伊不
    可能在當時還願意交付65萬元支票作為履約保證，而且伊所
    承攬惠元公司之工程均已完工，沒有交付保證支票之必要。
    伊開立65萬元支票是要向他人借錢，後來借的錢有進來，伊
    支票就沒有給別人，事後伊忘了到底有沒有開、開多少錢，
    也不知是哪時候遺失云云。經查：
  (一)被告於本院審理中固坦承有簽發65萬元支票，然其於檢察官
    偵查時，則先供稱：65萬元支票上之印章不是伊所蓋用，懷
    疑可能是丙○○擅自盜用印章云云（偵卷第43至44頁）；繼
    又供稱：伊沒有印象有開立65萬元支票云云（偵卷第80頁）
    。參諸65萬元支票與被告先前所開立付款人為臺北國際商業
    銀行（已更名為永豐商業銀行）龍江分行、面額34萬元、發
    票日期為民國96年10月20日、受款人丙○○、票號QM000000
    0號之支票1紙（偵卷第45頁），其金額部分均為書寫為「..
    ..萬元正」，並在金額部分蓋用印章，簽發票據模式甚為雷
    同，且與證人丙○○證述情節相符，足見該二張支票均為被
    告親自簽發無誤，是被告於本院審理時所坦承有簽發65萬元
    支票一事，應屬事實，核先敘明。
  (二)有關被告確有將65萬元支票交予證人丙○○收執，證人丙○○並曾告知被告要兌現該支票等事實，業據證人丙○○具結
    證稱：65萬元支票係被告於96年12月6日，在國道3號高速公
    路關西休息站交給伊，要作為被告承攬惠元公司工作之保證
    票據，後來在98年2月19日65萬元支票快要到期前，伊還曾
    與被告相約在臺北市○○路○段漢堡王速食店碰面，伊當場
    表示要提示該支票等語在卷（偵卷第57至58頁），核與證人
    嚴慶宏證稱：被告確有因為承攬惠元公司工作而要交付保證
    金，伊後來才知道被告是簽支票。伊有和被告及丙○○在八
    德路漢堡王談到65萬元支票，當時丙○○有向被告表示要提
    示該支票，伊也是在當天以惠元公司代表人身分將該支票轉
    讓予丙○○，由丙○○處理惠元公司苗栗地區的事務等語（
    偵卷第78至79頁）大致相符。且有惠元公司與中錄國際開發
    有限公司（下稱中錄公司，負責人為被告）合約書附卷可稽
    （偵卷第17頁）。足見被告確有因中錄公司承攬惠元公司工
    作而交付65萬元支票之事。
  (三)被告雖辯稱：惠元公司已經退票，伊不可能交付保證票據給
    惠元公司云云，並庭呈其合作金庫銀行活期存款存摺，欲證
    明其於96年間有借錢予惠元公司。惟被告與證人丙○○、嚴
    慶宏分別為中錄公司、惠元公司實際執行事務之人，並在上
    開2家公司簽訂承攬契約後，再以個人票據或資金進行承攬
    工作，可知雙方在該承攬事件履行過程，確有公司與個人財
    務混用之情形，已難僅憑惠元公司曾經退票之事實，即認被
    告必然不願開立票據予惠元公司。再者，證人丙○○證稱：
    65萬元支票開立時，因為不知道受款人要填誰，所以沒有記
    載受款人等語（偵卷第58頁）。佐以65萬元支票並無書立受
    款人，且其後確由惠元公司轉讓予證人丙○○等事實，可知
    被告與證人丙○○在簽發及收執票據時，即有意避免以惠元
    公司為持票人加以兌現之意，益徵惠元公司退票與否，應與
    被告願否交付65萬元支票無關，故被告上開辯解顯屬無稽。
    另被告所呈之上揭存摺，並無被告匯款予惠元公司或丙○○
    之記載，尚無從證明被告有借款予惠元公司，故不足為被告
    有利之認定。
  (四)被告雖又辯稱：伊所承攬惠元公司承包聯合大學之工程已經
    全部完工，不可能交付65萬元支票作為履約保證云云。然查
    ，在證人丙○○指稱收到65萬元支票之96年12月6日前，惠
    元公司所承包聯合大學之工程尚未全數完工等事實，有亞新
    工程顧問股份有限公司97年3月31日、97年4月8日、97年6月
    23日之備忘錄各1份、國立聯合大學96年12月20日備忘錄1份
    、國立聯合大學97年9月26日函文暨附件會議紀錄1份、惠元
    環境資源股份有限公司變更登記表及協議書附卷可稽（偵卷
    第21至23頁、第24至26頁、第27至29頁、第30至32頁、第33
    至35頁、第36至40頁）。其內並有被告及證人丙○○與聯合
    大學共同出席會議之紀錄，可見在96年12月6日前，被告仍
    有繼續進行承攬惠元公司之工作，是被告自非無交付65萬元
    票據作為履約保證之可能，被告所辯仍不足採。
  (五)又被告確有於97年10月15日，親自前往永豐商業銀行龍江分
    行，以65萬元支票在辦公室遺失為由，辦理掛失止付，並填
    具遺失票據申報書、票據掛失止付通知書，轉請警察機關協
    助偵查侵占遺失物罪嫌，而由臺灣票據交換所於98年3月10
    日轉由苗栗縣政府警察局苗栗分局偵辦之事實，亦有臺灣票
    據交換所98年3月10日函文、遺失票據申報書影本、票據掛
    失止付通知書影本、掛失止付票據提示人資料查報表影本、
    臺灣票據交換所退票理由單影本、65萬元支票正反面影本各
    1紙在卷可查（偵卷第11至16頁），足見被告確有未指定犯
    人而申告他人犯侵占遺失物罪之事實。另起訴書認被告係於
    98年3月5日向永豐銀行龍江分行掛失，與卷證不符，應予更
    正，併此敘明。
  (六)被告聲請傳訊之證人乙○○雖於本院證稱：伊之前在被告公
    司上班，嗣於94年11月16日至96年12月31日才在惠元公司擔
    任副理，負責業務，不負責財務，96年底時被告說他遺失一
    張支票，要伊幫他找，他有告訴伊支票號碼，但伊沒有記下
    ，伊問他票面金額、日期、開給何人，他都說他不記得，他
    說他開支票時發現少一張支票，要伊幫他想想有無開給誰或
    掉在那裡，伊就試著問別人有無看到一張支票。伊未曾聽過
    承攬惠元公司工程要付保證金，被告不可能支付65萬元的保
    證金或支票給惠元公司，因本件合約金額才135萬元，但伊
    不確定中錄公司何時完工，因當時伊已離開惠元公司云云。
    惟證人乙○○既自承非管理惠元公司之財務，則其對於惠元
    公司與下游廠商間之工程款項、保證金等支付未必能清楚知
    悉。且被告既承認系爭支票係其簽發，則依一般人用票習慣
    ，應會在票根處記載受款人資料，故被告辯稱忘了系爭支票
    有無開立、開給何人云云，已與常情有違。何況，被告於96
    年12月底告訴證人乙○○系爭支票之票號，要乙○○為其尋
    找時，證人乙○○卻未將票號記下，即於無系爭支票票面金
    額、日期、票款、票號、受款人之任何資料之情形下為被告
    尋找該張支票，實與一般人為他人尋找失物會先確認失物之
    外觀、特徵之常情有悖。況且，被告於96年12月底即已告知
    乙○○就系爭支票遺失之事，卻遲至97年10月15日才去銀行
    辦理掛失，時間相距甚久，亦與常理不符。故應認證人乙○○上揭證詞，僅係迴護被告之詞，無足為有利被告之認定。
  (七)綜上所述，被告明知65萬元支票已交予證人丙○○收執，卻
    為使之無法兌現，即掛失止付而申告他人犯侵占遺失物罪，
    本案事證明確，被告犯行洵堪認定，應依法論科。
三、核被告所為，係犯刑法第171條第1項之未指定犯人誣告罪。
    臺灣苗栗地方法院檢察署99年度偵字第268號移送併辦部分
    ，與起訴事實完全相同，本院自得併予審理。原審就被告上
    開犯行，適用刑法第171條第1項、第41條第1項前段，刑法
    施行法第1條之1規定，並審酌被告前有偽造文書前科，竟因
    民事債務糾葛而擅自以「遺失」為由辦理掛失止付而誣告不
    特定人涉犯侵占遺失物罪嫌，使偵查機關開啟無益程序，危
    害執票人權益，且犯後飾詞否認，未見悔意，並參酌被告之
    生活狀況、智識能力、犯罪方式、手段、所生危害等一切情
    狀，量處有期徒刑4月，並諭知易科罰金之折算標準等情，
    經核其認事用法均無不合，其量刑亦稱妥適。因認被告猶執
    陳詞否認犯行，指摘原判決不當云云，為無理由，應予駁回
    。
據上論斷，應依刑事訴訟法第368條，判決如主文。
本案經檢察官柯麗鈴到庭執行職務。
中    華    民    國    99    年    9     月    1     日
                  刑事第二庭審判長法  官  洪光燦
                                  法  官  李麗玲
                                  法  官  林恆吉
以上正本證明與原本無異。
不得上訴。
                                  書記官  陳盈璇
中    華    民    國    99    年    9     月    2     日
附錄本案論罪科刑法條全文：
中華民國刑法第171 條（未指定犯人誣告罪）
未指定犯人，而向該管公務員誣告犯罪者，處1 年以下有期徒刑
、拘役或300 元以下罰金。
未指定犯人，而偽造、變造犯罪證據，或使用偽造、變造之犯罪
證據，致開始刑事訴訟程序者，亦同。

司法院資訊處製作；財團法人民間司法改革基金會備份。
